【裁判字號】    97,上,662
【裁判日期】    980407
【裁判案由】    返還房地等
【裁判全文】
臺灣高等法院民事判決                   97年度上字第662號
上  訴  人  乙○○
訴訟代理人  林重宏律師
被  上訴人  丁○○
訴訟代理人  林亦書律師
            黃永琛律師
複  代理人  梁堯清律師
被  上訴人  捷群欣業有限公司
法定代理人  甲○○
被  上訴人  世孚媒體資訊有限公司
法定代理人  丙○○
共      同
訴訟代理人  黃永琛律師
複  代理人  梁堯清律師
上列當事人間，請求返還房地等事件，上訴人對於中華民國97年
 6月13日臺灣臺北地方法院96年度訴字第9639號第一審判決，提
起上訴，經本院於98年3月31日言詞辯論終結，判決如下：
    主      文
上訴駁回。
第二審訴訟費用由上訴人負擔。
    事實及理由
一、上訴人起訴主張：被上訴人丁○○於民國(以下同)85年2月2
    4日在澳洲與上訴人公證結婚，94年5月30日亦由澳洲法院宣
    告離婚，同年7月1日確定；由於婚後與上訴人之感情失和，
    上訴人獨自遠赴澳洲生活，竟趁上訴人僑居澳洲期間無暇照
    管所有臺北市○○○路○段26號7樓-1、-3房地 (以下合稱系
    爭房地、或系爭房地A、B)之際，擅自以新臺幣 (以下同)17
    ,000 元、15,675元分別出租予被上訴人捷群欣業有限公司(
    以下稱捷群公司)、世孚媒體資訊有限公司(以下稱世孚公司
     )占有使用；93年間上訴人返國發現，委請律師於93年8月2
    日、11月15日、94年5月4日以被上訴人丁○○非系爭房地所
    有人，未獲上訴人之授權等事由，分別函請捷群公司、世孚
    公司將屆期之租金匯入上訴人之帳戶，未獲置理，被上訴人
    等共同侵害上訴人之所有權，無正當之法律權源，占有使用
    上訴人所有系爭房地，至為明確；為此，依澳洲法院於94年
    4月29日判決上訴人准予與被上訴人丁○○離婚，同年7月 1
    日判決確定之日起算，至起訴之日止，為被上訴人等共同侵
    害上訴人所有權之期間，計算上訴人所受相當於租金之損害
    ，求為命(一)被上訴人丁○○、捷群公司應將系爭房地 A、及
    被上訴人丁○○、世孚公司應將系爭房地 B遷讓返還上訴人
    。(二)被上訴人丁○○、捷群公司應連帶給付上訴人 430,670
    元，被上訴人丁○○、世孚公司應連帶給付上訴人 397,105
    元並均自起訴狀繕本送達翌日起至清償日止，按週年利率5%
    計算之利息。(三)被上訴人丁○○、捷群公司及被上訴人丁○
    ○、世孚公司均應自起訴之日起至返還系爭房地A、B之日止
    ，按月分別連帶給付上訴人17,000元、及15,675元，並均自
    應給付日之翌日起至清償日止，按週年利率5%計算之利息之
    判決。96年11月19日另具狀主張被上訴人丁○○自90年起至
    94年6月30日止管理上訴人所有系爭房地所獲致之利益1,964
    ,525元，追加被上訴人丁○○應返還上訴人 1,964,525元，
    並自民事訴之變更追加聲請狀繕本送達翌日起至清償日止，
    按週年利率5%計算利息之判決；對於原法院為其敗訴判決聲
    明不服，提起上訴所為聲明：(一)原判決廢棄。(二)被上訴人丁
    ○○、捷群公司應將系爭房地 A、及被上訴人丁○○、世孚
    公司應將系爭房地 B遷讓交還上訴人。(三)被上訴人丁○○、
    捷群公司應連帶給付上訴人 430,670元，被上訴人丁○○、
    世孚公司應連帶給付上訴人 397,105元並均自起訴狀繕本送
    達翌日起至清償日止，按週年利率5%計算之利息。(四)被上訴
    人丁○○、捷群公司及被上訴人丁○○、世孚公司均應自起
    訴之日起至返還系爭房地A、B之日止，按月分別連帶給付上
    訴人17,000元、及15,675元，並均自應給付日之翌日起至清
    償日止，按週年利率5%計算之利息。(五)被上訴人丁○○應返
    還上訴人 1,964,525元，並自民事訴之變更追加聲請狀繕本
    送達翌日起至清償日止，按週年利率5%計算利息。(六)第一、
    二審訴訟費用由被上訴人等負擔。(七)上訴人願供擔保請准宣
    告假執行 (本院卷第11、12、27、28頁)；98年3月31日言詞
    辯論期日所提出民事辯論意旨狀(本院卷第207、208頁)所為
    聲明：(一)原判決廢棄。(二)被上訴人丁○○、捷群公司應將系
    爭房地A、及被上訴人丁○○、世孚公司應將系爭房地B遷讓
    交還上訴人。(三)被上訴人丁○○、捷群公司應連帶給付上訴
    人 430,670元，被上訴人丁○○、世孚公司應連帶給付上訴
    人 397,105元並均自起訴狀繕本送達翌日起至清償日止，按
    週年利率5%計算之利息。(四)被上訴人丁○○、捷群公司及被
    上訴人丁○○、世孚公司均應自起訴之日起至返還系爭房地
    A、B之日止，按月分別連帶給付上訴人17,000元、及15,675
    元，並均自應給付日之翌日起至清償日止，按週年利率5%計
    算之利息。(五)第一、二審訴訟費用由被上訴人等負擔。(六)上
    訴人願供擔保請准宣告假執行；惟同日已就捷群公司應遷讓
    返還系爭房地 A之部分，以言詞撤回，有本院言詞辯論筆錄
    在卷(本院卷第205頁)足稽。
二、被上訴人等則以：上訴人所主張之系爭房地，為被上訴人丁
    ○○於73年、78年間出資、借其名義分別向訴外人興亞建設
    股份有限公司(以下稱興亞公司)、簡春金承購，被上訴人丁
    ○○自屬有權出租系爭房地之所有權人；被上訴人捷群公司
    、世孚公司分別向被上訴人丁○○承租系爭房地，自屬有權
    占有、使用；況且被上訴人丁○○已於94年 5月24日就澳洲
    之不動產與之交換系爭房地，提出「以物易物同意書」為憑
    ，並經法院判決上訴人應將系爭房地之所有權移轉登記予被
    上訴人丁○○確定在案，而上訴人遲遲不履行法院之確定判
    決，上訴人提起本件訴訟顯無理由等語，資為抗辯；對於上
    訴人之上訴所為答辯聲明：(一)上訴駁回。(二)訴訟費用由上訴
    人負擔。(三)如受不利判決，願供擔保免為假執行。
三、上訴人主張被上訴人丁○○於85年 2月24日在澳洲與上訴人
    公證結婚，94年亦由澳洲法院宣告離婚，同年7月1日確定；
    由於婚後與上訴人之感情失和，上訴人獨自遠赴澳洲生活，
    上訴人僑居澳洲期間，被上訴人丁○○將系爭房地以17,000
    元、15,675元分別出租予被上訴人捷群公司、世孚公司占有
    使用；93年間上訴人返國，委請律師於93年8月2日、11月15
    日、94年5月4日以被上訴人丁○○非系爭房地所有人，未獲
    上訴人之授權等事由，分別函請捷群公司、世孚公司將屆期
    之租金匯入上訴人之帳戶，未獲置理等事實，為被上訴人等
    所不爭執，且有結婚證書、離婚證書及中譯本、房屋租賃契
    約書、系爭房地登記謄本、所有權狀、榜法律事務所函等
    在卷(原審卷第17至30、33至39、42至53頁)為憑；上訴人主
    張之上開事實，應堪信為真實。
四、上訴人主張被上訴人丁○○未經上訴人之授權，擅自將上訴
    人所有系爭房地，分別出租予被上訴人捷群公司、世孚公司
    ，無正當之法律權源侵害上訴人之所有權，占有、使用上訴
    人所有系爭房地等語；被上訴人等則以上訴人所主張之系爭
    房地，為被上訴人丁○○於73年、78年間出資、借其名義分
    別向訴外人興亞公司、簡春金承購，被上訴人丁○○自屬有
    權出租系爭房地之所有權人；被上訴人捷群公司、世孚公司
    分別向被上訴人丁○○承租系爭房地，自屬有權占有；況且
    被上訴人丁○○已於94年 5月24日就澳洲之不動產與之交換
    系爭房地，提出「以物易物同意書」為憑，並經法院判決上
    訴人應將系爭房地之所有權移轉登記予被上訴人丁○○確定
    在案，而上訴人遲遲不履行法院之確定判決，上訴人提起本
    件訴訟顯無理由等語為抗辯；經查：
(一)被上訴人丁○○抗辯上訴人於94年 5月24日出具同意書，同
    意將系爭房地轉讓予被上訴人丁○○，同年7月1日出具「以
    物易物同意書」約定以包括系爭房地在內之上訴人名下物業
    ，交換在澳洲之被上訴人名下物業，經被上訴人以存證信函
    之方式表示同意，嗣由被上訴人據以訴請上訴人應將系爭房
    地之所有權移轉登記予被上訴人，並經本院95年度重上字第
     515號據以判決上訴人應於被上訴人移轉其名下「土地標示
    ：LOT 74 IN STRATA PLAN 60752」、「建物門牌：UNIT180
     1,TOWER2, EMPRESS TOWERS,600RAILWAYPARADE,HURSTVILL
     E;NEW SOUTH WALES,AUSTRALIA」應有部分二分之一予上訴
    人之同時，將系爭房地之所有權移轉登記予被上訴人確定，
    被上訴人已據以為系爭房地之所有權移轉登記等事實，為上
    訴人所不爭執，且有同意書、以物易物同意書、本院95年度
    重上字第 515號民事判決、最高法院96年度臺上字第2809號
    民事裁定、系爭房地登記謄本等在卷(原審卷第154、160、1
    21至131、169、170頁、本院卷第224至228頁)為憑；被上訴
    人抗辯之上開事實，亦應堪信為真實。
(二)上訴人請求被上訴人丁○○、捷群公司、及被上訴人丁○○
    、世孚公司各應連帶給付自94年7月1日起至本件起訴之日96
    年 8月10日止，因無權占有、使用系爭房地相當於租金之損
    害，依序為430,670元本息、397,105元本息；被上訴人等則
    以上訴人所主張之系爭房地，為被上訴人丁○○所有，被上
    訴人捷群公司、世孚公司向被上訴人丁○○承租，自非無權
    占有、使用等語為抗辯；
  1.本院查被上訴人於本院95年度重上字第515號所有權移轉登
    記事件，除以上訴人於94年5月24日、7月1日分別出具前述
    「同意書」、「以物易物同意書」，與被上訴人之意思表示
    合致，而成立債權契約等之事實，為先位之主張外，另以上
    訴人主張之系爭房地，為被上訴人丁○○於73年、78年間出
    資、借其名義分別向訴外人興亞公司、簡春金承購，被上訴
    人丁○○自屬所有權人等事實，為備位之主張，本院、及最
    高法院為就被上訴人先位主張之事實，為上訴人應同時履行
    之判決確定，已如前述，未就被上訴人備位主張之事實，予
    以論述，有本院95年度重上字第 515號民事判決、最高法院
    96年度臺上字第2809號民事裁定在卷足稽；被上訴人於本件
    另以上訴人所主張之系爭房地，為被上訴人丁○○於73年、
    78年間出資、借其名義分別向訴外人興亞公司、簡春金承購
    ，被上訴人丁○○自屬所有權人等語為抗辯，所抗辯之事實
    ，非本院95年度重上字第 515號民事判決確定效力所及，本
    院自應予以審究，合先敘明。
  2.按：當事人主張有利於己之事實者，就其事實有舉證之責任
    ，民事訴訟法第 277條前段定有明文；又最高法院19年度上
    字第2345號、18年度上字第2855號亦分別著有：「各當事人
    就其所主張有利於己之事實，均應負舉證之責，故一方已有
    適當之證明者，相對人欲否認其主張，即不得不更舉反證。
    」、「原告對於自己主張之事實已盡證明之責後，被告對其
    主張，如抗辯其不實並提出反對之主張者，則被告對其反對
    之主張，亦應負證明之責，此為舉證責任分擔之原則。」之
    判例意旨，可資參照。本件上訴人主張被上訴人丁○○出租
    予被上訴人捷群公司、世孚公司系爭房地之所有權人為上訴
    人，固據提出系爭房地登記謄本、所有權狀在卷 (原審卷第
     33至39頁)為憑，固屬不虛；惟被上訴人則以上訴人主張為
    其所有之系爭房地，係被上訴人丁○○於73年、78年間出資
    、借其名義分別向訴外人興亞公司、簡春金承購，被上訴人
    丁○○自屬所有權人等語為抗辯；依民事訴訟法第 277條前
    段規定、及最高法院19年度上字第2345號、18年度上字第28
    55號之判例意旨，被上訴人丁○○自應就其抗辯之利己事實
    ，負舉證責任。
  3.上訴人主張為其所有之系爭房地A，為被上訴人於73年6月11
    日以125萬元向興亞公司承購，訂金5萬元以現金支付，簽約
    金25萬元由被上訴人簽發73年 6月11日期、同面額之臺灣省
    合作金庫348054號支票支付，同年 7月27日分別簽發同金庫
    、面額 4萬元、15,000元之348092號、348094號支票支付予
    興亞建設公司、及王天助代書事務所，同年 9月11日以臺灣
    銀行所簽發面額 6萬元之742391號支票支付予興亞公司，並
    向同金庫貸款85萬元，由被上訴人丁○○清償等事實，未為
    上訴人於本件訴訟中予以爭執，且有由被上訴人丁○○提出
    、上訴人不爭執之購屋付款記錄及不動產買賣契約節錄、臺
    灣省合作金庫存款往來對帳單、王天助代書事務所出具之證
    明書、興亞公司繳款通知、上訴人合作金庫存摺、統一發票
    、契稅繳款書等在卷(原審卷第124至142頁)為憑。
  4.上訴人主張為其所有之系爭房地 B，為被上訴人於78年4月4
    日以 490萬元向訴外人簡春金承購，同日由被上訴人丁○○
    以 400萬元現金支付，同年5月3日支付餘款現金90萬元，並
    簽發臺北市第七信用合作社中山分社、面額9,663元HB00000
    00號支票支付予代書等事實，上訴人於本件訴訟中亦未予爭
    執，且有由被上訴人丁○○提出、上訴人不爭執不動產買賣
    契約書、代書收費明細表、支票、契稅繳款書等在卷 (原審
    卷第143至147頁)為憑。
  5.再由上訴人81年度、82年度分別以系爭房地之出租所得租金
    ，於當年度申報綜合所得稅，以之列入租賃所得，扣抵應納
    稅額後之餘額41,488元、86,081元應予退稅，經財政部臺灣
    省北區國稅局通知上訴人，隨即由上訴人領取後轉入被上訴
    人於臺北市第七信用合作社之帳戶等事實，亦為上訴人所不
    爭執，且有被上訴人提出上訴人81年度、82年度綜合所得結
    算申報書、財政部臺灣省北區國稅局綜合所得稅退稅通知書
    、被上訴人第七信用合作社存摺在卷 (本院卷第146至153頁
    ) 足稽。
  6.綜合上述，上訴人主張為其所有之系爭房地，為被上訴人出
    資承購，並為管理出租，業據被上訴人舉證如上，且為上訴
    人所不爭執；而上訴人除提出系爭房地登記謄本為證外，對
    於承購系爭房地之出資，未據舉證以實其說，空言主張為其
    出資承購，自無足採；被上訴人等抗辯上訴人主張為其所有
    系爭房地，係被上訴人丁○○於73年、78年間出資、借其名
    義分別向訴外人興亞公司、簡春金承購，被上訴人丁○○為
    系爭房地之所有權人，自屬可信。
  7.從而，被上訴人丁○○自73年、78年起，即為系爭房地之所
    有權人，將系爭房地分別出租予被上訴人捷群公司、世孚公
    司，自有正當之法律權源；上訴人請求被上訴人丁○○、捷
    群公司、及被上訴人丁○○、世孚公司各應連帶給付自94年
    7月1日起至本件起訴之日96年 8月10日止，因無權占有、使
    用系爭房地相當於租金之損害，依序為430,670元本息、397
    ,105元本息，於法自非有據，不應准許。
(三)承上所述，被上訴人丁○○自73年、78年起，即為系爭房地
    之所有權人，將系爭房地分別出租予被上訴人捷群公司、世
    孚公司，有正當之法律權源；被上訴人捷群公司、世孚公司
    基於租賃契約之租賃權占有、使用系爭房地，自屬有正當之
    法律權源，而非無權占有、使用，上訴人請求被上訴人丁○
    ○、世孚公司應自系爭房地遷讓返還上訴人，於法無據，應
    不予准許。上訴人進而請求被上訴人丁○○、捷群公司及被
    上訴人丁○○、世孚公司均應自起訴之日起至返還系爭房地
    A、B之日止，按月分別連帶給付上訴人17,000元、及15,675
    元，並均自應給付日之翌日起至清償日止，按週年利率5%計
    算之利息，即失所附麗，自無足取，而不應准許。
五、綜上所述，上訴人基於為系爭房地之所有權人，被上訴人等
    為無權占有使用系爭房地，請求(一)被上訴人丁○○應將系爭
    房地A、及被上訴人丁○○、世孚公司應將系爭房地B遷讓交
    還上訴人。(二)被上訴人丁○○、捷群公司應連帶給付上訴人
     430,670元，被上訴人丁○○、世孚公司應連帶給付上訴人
     397,105元並均自起訴狀繕本送達翌日起至清償日止，按週
    年利率5%計算之利息。(三)被上訴人丁○○、捷群公司及被上
    訴人丁○○、世孚公司均應自起訴之日起至返還系爭房地 A
    、B之日止，按月分別連帶給付上訴人 17,000元、及15,675
    元，並均自應給付日之翌日起至清償日止，按週年利率5%計
    算之利息，於法無據；原法院為其敗訴判決，並駁回其假執
    行之聲請，理由或有不同，但結果並無異致，仍應予以維持
    ；上訴意旨，仍持陳詞任意指摘原法院之判決不當，求予廢
    棄，為無理由，應予駁回。
六、本件事證已臻明確，兩造其他攻擊、防禦方法，及提出未援
    用之證據，經斟酌後認不影響判決基礎，無逐一論述必要，
    併此敘明。
七、據上論結，本件上訴為無理由，依民事訴訟法第449條第1項
    、第78條之規定，判決如主文。
中    華    民    國    98    年     4    月     7    日
                    民事第五庭
                        審判長法  官  魏麗娟
                              法  官  邱瑞祥
                              法  官  陳博享
正本係照原本作成。
如不服本判決，應於收受送達後20日內向本院提出上訴書狀，其
未表明上訴理由者，應於提出上訴後20日內向本院補提理由書狀
（均須按他造當事人之人數附繕本）上訴時應提出委任律師或具
有律師資格之人之委任狀；委任有律師資格者，另應附具律師資
格證書及釋明委任人與受任人有民事訴訟法第466條之1第1項但
書或第2項（詳附註）所定關係之釋明文書影本。
中    華    民    國    98    年    4     月    8     日
                              書記官  鄭靜如
附註：
民事訴訟法第466條之1（第1項、第2項）：
對於第二審判決上訴，上訴人應委任律師為訴訟代理人。但上訴
人或其他法定代理人具有律師資格者，不在此限。
上訴人之配偶、三親等內之血親、二親等內之姻親，或上訴人為
法人、中央或地方機關時，其所屬專任人員具有律師資格並經法
院認為適當者，亦得為第三審訴訟代理人。


司法院資訊處製作；財團法人民間司法改革基金會備份。
